【裁判字號】    92,易,470
【裁判日期】    920522
【裁判案由】    詐欺
【裁判全文】
臺灣板橋地方法院刑事判決                          九十二年度易字第四七號
    公  訴  人  臺灣板橋地方法院檢察署檢察官
    被      告  丁○○
右列被告因詐欺案件，經檢察官提起公訴（九十一年度偵字第二○二四號），本院判
決如左：
    主  文
丁○○無罪。
    理  由
一、公訴意旨以被告丁○○明知其本人無償債能力，經濟狀況極差，且亦無欲還款，
    竟意圖為自己不法之所有，於民國九十年四月中旬某日，在臺北縣永和市○○路
    二九二巷十三弄十六號二樓乙○○住處，持無法兌現付款人誠泰銀行公益分行、
    票號MB0000000號、面額新臺幣（下同）三十萬二千六百元、發票日九十
    年五月三十一日、發票人全鑫金屬建材有限公司（下稱全鑫公司，負責人丙○○
    ）之支票一張，向乙○○調現，致使乙○○陷於錯誤，交付現金四萬元予丁○○
    。嗣乙○○依期提示上開支票不獲兌現，多方向丁○○催討未果，方知受騙。案
    經乙○○告訴，因認被告丁○○係涉犯刑法第三百三十九條第一項之詐欺罪嫌云
    云。
二、按犯罪事實應依證據認定之，無證據不得推定其犯罪事實；又不能證明被告犯罪
    者，應諭知被告無罪之判決，刑事訴訟法第一百五十四條、第三百零一條第一項
    前段分別定有明文，復按刑法第三百三十九條第一項之詐欺罪，須行為人主觀上
    有不法所有之意圖，客觀上有詐術行為之實施，始能成立，申言之，要以一方有
    不法取得財物之意思，進而實施欺罔之行為，致使他方因該欺罔行為，至表意有
    所錯誤，結果而為財產上之處分行為，致受損害，始足當之。
三、公訴所指被告涉犯詐欺犯嫌，無非係以：
    (一)、右揭事實業據告訴人指訴甚詳，且被告非但未能提出與全鑫公司交易之任何
        資料，亦未能舉出交易地點、接洽者之資料供查；
    (二)、況證人甲○○【按：係告訴人之兄；公訴人誤為陳弘森】亦證稱：經伊於九
        十年六月間查訪全鑫公司之所在地址，見該公司大門深鎖，且據鄰居表示，
        該公司已許久未營業等語；
    (三)、足見被告確明知系爭支票不能兌現，仍持向告訴人借款，其有不法之意圖等
        為其論據。
四、訊據被告固不否認有持全鑫公司支票向告訴人調得四萬元現款之情事不諱，然矢
    口否認有何詐欺犯行，辯稱略謂並未詐騙，客票跳票伊無法控制等語。經查：本
    院認被告並無公訴所指犯行之理由如左：
    (一)、按告訴人之告訴，係以使被告受刑事追訴處罰，或以之達成其以刑逼民之基
        本目的，是其陳述是否與事實相符，仍應調查其他證據以資審認（最高法院
        五十二年臺上字第一三００號判例意旨參照）。
    (二)、訊之被告陳稱略謂：有欠告訴人錢沒錯，互有往來，與丙○○生意來往而已
        ，票是買賣鋁的錢，約三、四月拿到的，我背書交給告訴人借四萬元，其他
        的是還之前欠款。告訴人則稱：雖交往十幾年，但沒有借二、三百萬元，他
        買房子時，我借他差不多一六○萬元左右，分兩次借，還了八十五萬元。有
        拿三十萬元票去軋，他說需要四萬元，剩下的是要還之前向我借的款，他說
        是鐵票（見本院九十二年二月十九日訊問筆錄）等語，此與其等於偵查中所
        為陳述（見九十一年二月七日偵查筆錄），大致相符，就此觀之，很顯然的
        ，被告交付該票之用意，在於借款四萬元，以及清償之前向告訴人之借款，
        並在該票據上為背書，以表示負責之意思，因此，就該背書而言，如認被告
        自始即有訛詐之行為，其大可不為背書行為，則可以強調者，該單一之票據
        交付，與訛詐之施以並不相符，何況經本院依職權向公司主管機關調取被告
        原經營之大統有限公司登記卷宗查析，亦無任何之停業或其他行政處分等異
        樣情形出現，則公訴人以被告未能提出交易文件一節，而認有訛詐情事，仍
        係推虛，就此亦無從為被告不利之認定。被告再稱：我沒有欠告訴人錢，是
        我妻向她借的錢。告訴人則稱：他、他妻向我借的錢。（見本院九十二年三
        月五日訊問筆錄）；告訴人又陳：只要被告還這筆四萬元，其他我找他老婆
        等語（見九十一年九月十日偵查筆錄），再稱：每次都是他帶其妻來找我借
        錢的（見本院九十二年三月十七日訊問筆錄）等，因此，可以得知者，告訴
        人就前所陳僅係被告向其借款一節，已有退讓，認為不只其與被告間，暨其
        與被告之配偶間，於此系爭票據交付前確實已因基於互信，而有金錢債務來
        往多時，應堪確定。
    (三)、另就系爭支票票面金額為三十萬二千六百元，告訴人則給付四萬元，並無扣
        利息，此為告訴人所是認，而其餘之二十六萬餘元則為還前所借款項。此查
        以告訴人再稱：他說要還八十五萬元這條，他們夫妻一起來向我借的，當初
        八十四年是借一六○萬元，後來我向他要，陸陸續續還，剩八十五萬元，他
        分兩三次還現金。被告則以：一六○幾萬元有含告訴人弟弟的，現在算一算
        尚欠告訴人六十八萬元，十幾萬元是告訴人弟弟的。告訴人復陳：我是向弟
        弟拿來轉借給被告的，我弟弟針對我。弟弟的部分被告尚欠十二、三萬元左
        右。一六○萬元是分兩次借，一次七十萬元，一次九十萬元等（見本院九十
        二年四月四日訊問筆錄），因此，就告訴人多次陳述以觀，足以說明被告與
        告訴人間，並有告訴人之弟參之其中，而有財務上往來，其等基於雙方之前
        既有之誠信基礎所為借貸，應堪確信。因此，衡酌支票面額暨實質交付款項
        比例觀察，實無從論斷告訴人即係陷入錯誤；換言之，告訴人既非屬陷於錯
        誤，則與詐欺罪之構成要件，仍非等同。
    (四)、如上所述，雖被告對告訴人【或含告訴人之兄弟間】有欠人債務未見完足清
        償，固屬非是，其所應履行之清償義務無從解免，告訴諸多責難，同堪憐慰
        ，然仍非可據此遽認被告為票據交付即具不法所有之犯意；再者，該等支票
        之交付基於票據無因性之特質，公訴人遽認被告未能提出交易文件，而認為
        被告所稱之交易為不實在，於證據採酌上，仍無從證明被告即有何訛詐之施
        予，何況被告若屬有意為訛詐，或其無須為背書行為，更可免去背書責任之
        被追索，已如前述。因對照前揭所述，就告訴人請求以觀，此等款項性質上
        係民事借貸債務，堪可確信，即言之，屬於其等間之債權債務問題，不能因
        被告無法即時完足清償，即遽以詐欺罪相繩。
五、綜據上述，被告前揭所辯，尚非全無可採，告訴人為本件告訴之提起，要僅為獲
    取債權完足之清償而已。此外，復查無其他積極證據證明被告有何公訴所指犯行
    ，不能證明被告犯罪，自應諭知無罪之判決。
據上論斷，應依刑事訴訟法第三百零一條第一項前段，判決如主文。
本案經檢察官謝宗甫到庭執行職務
中      華      民      國    九十二    年      五    月      二十二    日
                                      臺灣板橋地方法院刑事第六庭
                                          法  官  黎錦福
右正本證明與原本無異。
如不服本判決，應於判決送達後十日內向本院提出上訴狀 (應附繕本) ，上訴於臺灣
高等法院。
                  書記官  蔡麗春
中      華      民      國      九十二  年      五    月      二十二    日


司法院資訊處製作；財團法人民間司法改革基金會備份。
